臺灣士林地方法院民事判決
107年度簡上字第277號
上  訴  人    柳建宏  
訴訟代理人    劉琦富律師
被 上 訴人    戴徵輝(即戴鄧月妹之承受訴訟人)
訴訟代理人    賴勇全律師
上列當事人間請求修復漏水等事件，上訴人對於民國107年9月20
日本院士林簡易庭106年度士簡字第88號第一審判決提起上訴，
被上訴人並為訴之變更，本院於111年7月6日言詞辯論終結，判
決如下：
    主  文
原判決主文第三項關於命上訴人給付逾新臺幣陸拾肆萬捌仟參佰
柒拾伍元部分，及該部分假執行之宣告，暨該部分訴訟費用負擔
之裁判，均廢棄。
上開廢棄部分，被上訴人在第一審之訴駁回。
其餘上訴駁回。
上訴人應修復門牌號碼臺北市○○區○○路○段○○○號一樓房屋因漏水
受損處，方式如附件所示。
第一審經廢棄部分之訴訟費用，由被上訴人負擔；第二審訴訟費
用(含變更之訴)由上訴人負擔十分之九，餘由被上訴人負擔。
    事實及理由
壹、程序部分
一、本件被上訴人戴鄧月妹於本院二審繫屬中之民國108年12月1
    2日死亡，其繼承人戴徵輝已就門牌號碼臺北市○○區○○路0段
    000號1樓房屋（下稱系爭1樓房屋）及坐落之土地辦理分割
    繼承登記，並依民事訴訟法第175條第1項規定於108年12月3
    1日聲明承受訴訟，有戴鄧月妹之死亡證明書、除戶戶籍謄
    本、繼承系統表、土地登記第一類謄本、建物登記第一類謄
    本、民事聲明承受訴訟狀可稽（見本院卷二第78至84頁），
    核與民事訴訟法第168條、第175條第1項規定相符，應予准
    許。
二、另被上訴人於原審關於請求修復系爭1樓房屋因漏水受損處
    部分之起訴聲明為：上訴人應修復系爭1樓房屋因漏水受損
    處，修復方式如台北市土木技師公會(下稱土木技師公會)10
    7年6月19日北土技字第10730000985號鑑定報告(下稱鑑定報
    告甲)第10頁所載(即原判決附件二)；嗣於本院審理時變更
    該部分之起訴聲明為：上訴人應修復系爭1樓房屋因漏水受
    損處，修復方式如台北市結構工程工業技師公會(下稱結構
    技師公會)108年10月25日(108)北結師鑑字第3081號鑑定報
    告書(下稱鑑定報告乙)第9頁及附件八「一樓房屋修繕費用
    概估表」(下稱附件)所載，並經上訴人同意(見本院卷二第3
    09至310頁)，核被上訴人所為，係基於同一基礎事實而為訴
    之變更，依民事訴訟法第255條第1項第2款規定，應予准許
    。又因上訴人已於本件審理中之109年12月19日修繕門牌號
    碼臺北市○○區○○路0段000號2樓房屋(下稱系爭2樓房屋)至不
    漏水狀態完畢，被上訴人遂將原審起訴聲明第3項關於修繕
    至系爭2樓房屋不漏水之日止，更正為109年12月19日止，核
    其所為，非屬訴之變更或追加，而係為更正補充事實上及法
    律上之陳述，亦與民事訴訟法第256條規定相符，應予准許
    。
三、又本件被上訴人於原審起訴聲明請求上訴人應將系爭2樓房
    屋漏水部分修復至不漏水之請求，因於本件準備程序進行中
    ，上訴人已修復至不漏水之狀態，經被上訴人撤回此部分之
    起訴(見本院卷三第628至630頁之民事答辯狀)，並經上訴
    人同意(見本院卷四第6頁)，是此部分已生撤回訴訟之效力
    ，非本院審理範圍。又上訴人於原審抗辯本件有一事不再理
    原則(即是否應受臺北市○○區○○○○○000○○○○○000號調解書及
    本院105年度士小字移調字第55號調解筆錄之拘束)，嗣於本
    院第二審審理中，已捨棄該項抗辯(見本院卷三第453頁)，
    而不再主張及爭執本件應受上開調解書及調解筆錄之拘束，
    均合先敘明。　　
貳、實體部分
一、被上訴人主張：伊為系爭1樓房屋所有權人，上訴人為系爭2
    樓房屋所有權人。自105年11月8日起，因系爭2樓房屋浴廁
    漏水，致系爭1樓房屋房間樓頂板與牆壁轉角處有滲水、積
    水現象而受損，並導致伊無法就系爭1樓房屋出租而為使用
    收益，受有自105年11月8日至107年6月30日止共計新臺幣(
    下同)27萬6,733元之租金損害，及自107年7月1日起至系爭2
    樓房屋修繕至不漏水之日即109年12月19日止，按每月1萬4,
    000元計算之租金損害。伊依民法第184條第1項、第185條規
    定，請求上訴人給付伊27萬6,733元，及自107年7月1日起至
    系爭2樓漏水部分修繕至不漏水止即109年12月19日止，按月
    給付伊1萬4,000元，並請求上訴人應將系爭1樓房屋因漏水
    受損處為修復等語。(至被上訴人於原審逾上開範圍之金錢
    請求部分，業據原審判決駁回，未據聲明不服，已告確定；
    又被上訴人已撤回原審請求將系爭2樓房屋漏水部分修繕至
    不漏水狀態部分之訴訟；且被上訴人於本院為變更之訴前，
    於原審所請求上訴人依原判決附件二所示方式修復系爭1樓
    房屋受損之處部分，因已其於本院為訴之變更如上開程序事
    項二所述，故均非本院審理範圍，不予贅述)。
二、上訴人則以：系爭1樓房屋漏水有可能係同棟建物之門牌號
    碼臺北市○○區○○路0段000號2樓房屋私接水管或同棟建物之
    公共管線滲漏所致。縱認伊須負賠償責任，惟系爭1樓房屋
    非客觀上已達全部無法使用之程度，而無法居住使用或為其
    他利用之情形，被上訴人以每月租金1萬4,000元為租金損害
    之計算基準，明顯過高；且被上訴人亦為區分所有權人之一
    ，就共有部分之公共水管負有維護修繕義務，故被上訴人亦
    與有過失等語，資為抗辯。
三、原審判決命上訴人應給付被上訴人27萬6,733元，及自107年
    7月1日起至系爭2樓房屋漏水修繕完畢時止，按月給付被上
    訴人1萬4,000元。上訴人就其上開敗訴部分，聲明不服，提
    起上訴，上訴聲明：㈠原判決不利於上訴人部分(即原判決主
    文第3項)及該部分之假執行之宣告，均廢棄。㈡上開廢棄部
    分，被上訴人在第一審之訴及假執行之聲請均駁回。被上訴
    人則答辯聲明：上訴駁回外，並就原審請求修復系爭1樓房
    屋因漏水受損部分，為訴之變更：上訴人應修復系爭1樓房
    屋因漏水受損處，修復方式如附件所示。
四、查戴鄧月妹於65年8月6日登記取得系爭1樓房屋所有權，其
    死亡後，由戴徵輝因分割繼承登記而取得系爭1樓房屋所有
    權；上訴人則為系爭2樓房屋之所有權人，有建物登記第一
    類謄本、建物所有權狀可稽(見原審卷第9頁、第66頁、本院
    卷二第84頁)，並為兩造所不爭執，堪信為真實。　　
五、至被上訴人主張系爭2樓給水管存在滲漏現象、浴室排水管
    滲漏或防水失效，致伊所有之系爭1樓房屋有滲水、積水情
    形，而受有損害等語，為上訴人否認，並辯稱：非系爭2樓
    房屋給水管、排水管滲漏或防水失效導致系爭1樓房屋有滲
    水、積水，而係公共排水管滲漏水或106號2樓房屋私接水管
    時，致公共水管破損等語。而查：　　
　㈠原審囑託土木技師公會鑑定，經該公會派員實地量測系爭1樓
    房屋水漬處，量測表面水分含量之量測值顯示，中間房間測
    點1至8、10、16至21及25屬含水率極高，部分測點甚至高達
    100%，且中間房間測點23及24屬潮溼，後房間測點13屬含水
    率極高(各測點含水量詳見鑑定報告甲之第6頁)；且經紅外
    線遙測溫度熱像分析儀影像及對應之照片顯示，1樓臥室牆
    壁、樑及版確實呈現藍色，表示有潮溼含水現象，系爭1樓
    房屋存在漏水之情形，有鑑定報告甲可稽(見外放系爭鑑定
    報告甲之第6至7頁及附件六、七之示意圖及照片)。又經本
    院囑託結構技師公會鑑定，經該會派員實地勘查鑑定結果亦
    認系爭1樓房屋頂版及牆表面潮溼，研判應仍有滲水情形，
    而滲水區域如鑑定報告乙第5頁之圖所示。則被上訴人主張
    系爭1樓房屋有滲漏水之情形等語，堪信為真實。
　㈡又經原審囑託土木技師公會就系爭1樓房屋滲水、積水原因進
    行鑑定，鑑定人員自106年7月1日起至107年3月30日止共6次
    實地會勘測量，發現系爭2樓房屋漏水區域為浴室，而系爭1
    樓房屋滲水區域為中間臥室牆壁、平頂及樑，存在水漬、油
    漆剝落等現象，後臥室滲水區域為牆壁、平頂及木櫃底部，
    存在水漬、油漆剝落等現象，鑑定人透過含水量測試、紅外
    線遙測溫度熱像分析儀影像及給水管加壓等測試後，研判系
    爭1樓房屋滲水之原因，係因系爭2樓房屋給水管存在滲漏現
    象、系爭2樓房屋浴室排水管滲漏或防水失效所致，有鑑定
    報告甲可稽（見外放之鑑定報告甲第5至8頁），是鑑定報告
    甲乃針對鑑定當時即106年7月1日至107年3月30日止之系爭1
    樓、2樓房屋狀況、位置等進行多項檢視、科學測試等鑑定
    方法後，確認系爭1樓房屋滲漏水之原因應係系爭2樓房屋浴
    廁給水管、排水管滲漏或防水失效所致。
　㈢嗣於本院審理中，兩造同意先行修繕系爭2樓房屋漏水部分，
    負責修繕之訴外人特力屋專業管理師於修繕過程中，將公共
    管線連接牆壁處鑿開，露出管線時，發現公共管線最下方有
    積水，附近潮溼，依其肉眼辨識及經驗判斷，公共管線可能
    存在漏水情形，有本院108年4月17日勘驗筆錄可稽(見本院
    卷一第191至197頁)。又參以原審鑑定證人王夢賢於原審證
    述：原審鑑定之範圍為系爭1樓房屋與系爭2樓房屋之專有部
    分，其他部分不包括在內，所以無法作出是否能排除隔壁棟
    或公共管線影響本件漏水現象之定論等語(見原審卷第246至
    247頁)，故為確認造成系爭1樓房屋滲漏水之原因是否亦包
    括公共管線漏水因素，本院經兩造合意後，囑託結構技師公
    會針對系爭1樓房屋鑑定時(108年7月29日至同年9月19日)之
    現況及遺留痕跡、滲水及滴水區域之漏水原因進行鑑定。經
    結構技師公會派員分別於108年7月29日及同年9月19日就系
    爭1樓、2樓房屋進行現場勘查、拍攝照片及相關尺寸量測、
    並就系爭1樓房屋樑表面及牆表面以氯化亞鈷試紙測試濕度
    等進行研判，勘查過程發現系爭2樓房屋之浴廁牆內公共排
    水管(下段)管線彎折處附近區域之紅磚及水泥砂漿潮溼、PV
    C管彎折處後側表面溼潤、系爭2樓房屋浴廁牆內公共排水管
    (上段)PVC管後側表面潮溼等，且鑑定結果認漏水處研判應
    為2樓浴廁公共排水管區域之牆底及樓板混凝土鑿除區域(既
    有排水管及馬桶排汙管區域)，依系爭2樓房屋浴廁現況(給
    排水管未能正常使用)及系爭1樓房屋滲水狀況，於鑑定範圍
    內所能檢視部分，研判漏水原因應是公共排水管滲漏造成，
    且系爭1樓房屋於108年2月22日開始所增加的滲水區域，以
    及所遺留的滲水痕跡，研判公共排水管滲漏為主要原因，而
    紅磚、水泥砂漿及混凝土等並非完全防水材料，其具有吸水
    性及滲透性，磚牆於疊砌施工時仍會有孔隙存在，PVC管線
    與磚牆(或混凝土)界面亦非完全緊密黏結，由於材料之特性
    及牆壁內存有孔隙，滲漏水之滲流及滲透不會侷限固定方向
    及範圍，是以部分區域在表面水分蒸發後，僅會遺留曾有滲
    水之痕跡，有鑑定報告乙可稽(見外放之鑑定報告乙第3至8
    頁)。是結構技師公會係針對108年2月22日新增加的滲水區
    域，以及所遺留的滲水痕跡之狀況為鑑定，認為應為公共排
    水管漏水所致。
　㈣又結構技師公會復就其鑑定結果中，有關公共排水管滲漏位
    置、系爭2樓房屋整修中狀況及公共排水管可能滲漏之原因
    進行補充說明：公共排水管滲漏處位置為系爭2樓房屋浴廁
    牆內公共排水管(下段)管線彎折處附近區域之紅磚及水泥砂
    漿之潮溼、系爭2樓房屋浴廁牆內公共排水管(上段)PVC管後
    側表面潮溼，且經鑑定人於現場勘查時，就系爭2樓房屋浴
    廁(整修中)內設之管線進行檢視(含屋頂水表等)，研判應無
    滲水，而公共排水管滲漏之原因，研判係排水管老舊或震動
    等因素，造成管壁裂損或接頭未緊密接合所致，有結構技師
    公會109年2月24日(109)北結師銘(十三)字第1090184號函、
    110年9月15日(110)北結師銘(十三)字第1100994號函可稽(
    見本院卷二第93至94頁、本院卷三第546至548頁)。而土木
    技師公會亦於本院就其鑑定報告甲之鑑定結果提出書面說明
    ：土木技師公會當時會勘時，並未針對建物之公共排水管部
    分進行調查，因2樓浴室及給水管存在漏水現象，一般於2樓
    給水管換明管後，修繕浴室滲漏水時，需打除壁磚、地磚及
    排水管換新，並施作防水層後復原壁磚、地磚；於上述修繕
    施工期間，2樓浴室屬無用水狀態，若3樓以上住戶仍正常用
    水情況下，1樓平頂及牆壁若仍有潮溼現象，方可判定該棟
    建築物之公共排水管亦有滲漏，則需將1樓牆壁內之排水管
    線周圍牆壁體敲除，找出漏水點後進行管線換新；若修繕施
    工期間，1樓平頂及牆壁無潮溼現象，則該棟建築物之公共
    排水管無滲漏；而鑑定報告甲所載「2F浴室排水管」乃指專
    供系爭2樓房屋之排水管，即系爭2樓房屋之浴室地面排水管
    及洗手台排水至公共排水幹管間之排水管，有土木技師公會
    110年11月23日北土技字第1102005113號函可佐(見本院卷三
    第594至596頁)。
　㈤是因前開二份鑑定報告之鑑定時間不同，範圍有異，故須確
    認實際滲漏水之狀況，方可確認系爭2樓房屋給水管、排水
    管滲漏及公共排水管之滲漏，是否均為造成系爭1樓房屋滲
    漏水之原因。觀察系爭2樓房屋浴廁停止用水期間與系爭1樓
    房屋漏水狀況，其中上訴人於108年2月22日開始停止用水，
    並於系爭2樓房屋修繕浴廁，因而敲除牆面、地面、公共管
    道壁體，而系爭2樓房屋停止用水期間，被上訴人原本漏水
    處【即本院卷一第218頁之區域㈠，下稱區域㈠】即不再漏水
    ，水漬並逐漸乾縮，惟另增加滴水及新水漬範圍【即本院卷
    一第218頁之區域㈡，下稱區域㈡】，是系爭1樓房屋漏水原因
    應包括鑑定報告甲所稱系爭2樓房屋給水管、浴室排水管滲
    漏或防水失效之因素，方會於系爭2樓房屋停止用水後，系
    爭1樓房屋區域㈠即不再漏水且水漬乾縮；然系爭2樓房屋停
    止用水後，則產生新漏水區域㈡，可見另有其他因素造成系
    爭1樓房屋滲水之情形，應非單純僅系爭2樓房屋浴室給水管
    、排水管滲漏或防水失效所致，否則上訴人停止用水後，系
    爭1樓房屋之房間牆壁、平頂及樑即應完全不再出現滲漏水
    現象。又承前所述，上訴人委請特力屋專業管理師於修繕過
    程中，發現公共管線最下方有積水，附近潮溼，並鑑定報告
    乙研判認為108年2月22日所增加之滲水區域即區域㈡，應係
    公共排水管滲漏為主要原因(見外放之鑑定報告乙第8頁)。
    堪認系爭1樓房屋滲水原因即應包括：(1)系爭2樓房屋浴室
    給水管、排水管滲漏或防水失效；及(2)公共排水管滲漏，
    二者所共同造成，此亦可徵系爭1樓房屋迄至系爭2樓房屋浴
    廁防水層修繕完成後，始達完全未有滲漏水之情形。
　㈥至上訴人抗辯鑑定報告甲之內容有偏頗不實，包括系爭2樓房
    屋浴廁設備以顏色水為沖水及積水測漏時，均未見顏色水滲
    漏至系爭1樓房屋、水管壓力測試位置、結果均不正確，而
    不足採信等語。惟查，鑑定證人即為原審鑑定之土木技師王
    夢賢於原審證述：鑑定時有看到水漬的變化，但無法看出顏
    色的變化，因此係透過科學儀器檢測後，始確認為系爭2樓
    房屋漏水，且系爭1樓房屋主要滲漏水部位就在系爭2樓房屋
    浴廁之正下方，應該可以判斷就是系爭2樓房屋浴廁漏水，
    漏水原因一定有防水層失效、系爭2樓房屋的冷熱水管都有
    壓力滲漏，因水管埋在牆壁裡，無法特定是那個位置的給水
    管滲漏，但可以確定給水管一定有漏水之情形，因為壓力有
    下降等語(見原審卷第243至247頁)。足認原審鑑定人已透過
    科學儀器檢測、確認漏水位置、進行壓力測試等方式進行研
    判。又衡諸土木技師公會為中立之鑑定機關，實無刻意偏頗
    一造或為不實陳述之必要，兩造於鑑定前對該公會具備鑑定
    漏水原因之能力及經驗，均無質疑；再者，上開鑑定所採用
    之試水測漏、加壓測試、水份計測量儀、紅外線遙測溫度熱
    像分析儀影像等鑑定方法，與通常事理無違，鑑定結果亦無
    論理或邏輯上之謬誤，或與客觀經驗法則相悖之情事，故上
    訴人此部分抗辯，尚不足採。　
　㈦上訴人另抗辯係因系爭106號2樓房屋私接管線方為系爭1樓房
    屋漏水之原因，惟106號2樓房屋之側排水管於109年8月17日
    移除，上訴人並於同年月19日進行公共管線之更換並將原浴
    室內積水排除(見本院卷二第252至253頁)，然嗣系爭1樓房
    屋於109年8月27日至同年9月1日仍有滲水現象、109年9月29
    日仍有滴水情形、109年12月1日尚仍有水漬現象等，迄至上
    訴人於109年12月2日防水層施工完成後，系爭1樓房屋始完
    全無滲漏水現象(見本院卷三第65至424頁)，堪認系爭106號
    2樓房屋私接水管應非系爭房屋滲漏水之原因；況系爭1樓房
    屋之滲漏水情形，究竟與系爭106號2樓房屋私接水管至公共
    排水管是否有關，因私接水管之位置、範圍及施工品質等情
    形均不詳，尚無法研判是否為導致該公共排水管滲漏之原因
    等語，亦有結構技師公會110年9月15日(110)北結師銘(十三
    )字第1100994號函可稽(見本院卷三第546至548頁)。是上訴
    人此部分之抗辯，難認可取。
　㈧綜上，依本院勘驗筆錄、鑑定報告甲、乙暨所附現況照相位
    置示意圖及照片、系爭1樓房屋滲漏水觀察結果，系爭1樓房
    屋中間房間及後側房間潮溼分佈狀態確集中於系爭2樓房屋
    浴廁下方及鄰近處，再參以被上訴人所提出之系爭1樓房屋
    滲漏現象及水漬變化照片，系爭1樓房屋在系爭2樓房屋浴廁
    下方之平頂及樑處，確有水漬變化及滲水、滴水之現象，足
    認系爭1樓房屋中間及後側房間平頂及樑處之滲漏水係因系
    爭2樓房屋浴廁防水層失效及排水管漏水所造成，而上訴人
    停止用水後，則另增加系爭1樓房屋房間區域㈡之滲水範圍，
    可認公共排水管雖亦為造成系爭1樓房屋滲水原因之一，然
    此並不排除系爭2樓房屋浴廁防水層失效、給水管、排水管
    漏水為造成系爭1樓房屋滲漏水之原因。而上訴人既為系爭2
    樓房屋所有權人，自應注意妥善維護修繕，以免系爭2樓房
    屋發生漏水或防水失效損害樓下住戶權益，上訴人未善加檢
    修維護以改善系爭2樓房屋給水管、排水管漏水及防水層失
    效之問題，即違反善良管理人之注意義務。
六、按因故意或過失，不法侵害他人之權利者，負損害賠償責任
    ；又數人共同不法侵害他人之權利者，連帶負損害賠償責任
    ，民法第184條第1項前段、第185條第1項前段亦定有明文。
    又按負損害賠償責任者，除法律另有規定或契約另有訂定外
    ，應回復他方損害發生前之原狀；第1項情形，債權人得請
    求支付回復原狀所必要之費用，以代回復原狀；損害賠償，
    除法律另有規定或契約另有訂定外，應以填補債權人所受損
    害及所失利益為限；依通常情形，或依已定之計劃、設備或
    其他特別情事，可得預期之利益，視為所失利益，民法第21
    3條第1 項、第3項、第216條亦有明定。查：
　㈠被上訴人請求修繕系爭1樓房屋部分：　
　　上訴人於本院審理中，將系爭2樓房屋浴廁進行整修，拆除
    地磚、壁磚及衛浴設備，磚牆局部(公共排水管及排汙管區
    域)鑿除後，公共排水管滲漏趨於擴大，另樓板局部混凝土(
    排水管及馬桶排汙管區域)鑿除，其防水功能降低，排水管
    之滲漏水更易擴散至樓下，造成系爭1樓房屋損害擴大，由
    原本區域㈠之滲水增加區域㈡之滲水情形，經結構技師公會鑑
    定分析結果，認為系爭1樓房屋因樓上滲漏造成頂板及牆面
    有水漬及面漆剝落現象，建議損害之修復方式，為全面重新
    批土油漆，具體修復內容詳如附件所示工程項目，此經被上
    訴人變更聲明，且上訴人亦同意以此方式修繕(見本院卷二
    第309至310頁)。而系爭2樓房屋給水管、排水管有滲漏或防
    水失效，以及系爭1樓、2樓房屋所在系爭建物之公共水管老
    舊或振動而造成破裂損壞或接頭未緊密接合而致漏水，均係
    導致系爭1樓房屋受損害之原因，業如前述，而上訴人為系
    爭2樓排水管及給水管之所有權人，就系爭2樓排水管及給水
    管負有修繕維護義務；又公共水管為系爭建物之全體區分所
    有權人共有，系爭建物之全部區分所有權人就該公共水管即
    負有公共水管之修繕維護義務，則系爭建物之全體區分所有
    權人(含兩造)均為共同侵權行為人(民法第185條參照)，被
    上訴人當得請求該建物之區分所有權人任何一人或數人或全
    體，為修繕其受損之系爭1樓房屋以回復原狀，至於該修繕
    費用如何分擔則屬內部分擔之問題。則被上訴人請求上訴人
    依附件所示之方式修復系爭1樓房屋因漏水受損處，即屬有
    據。
　㈡被上訴人請求賠償租金損害部分：
　⒈按民法第216條規定，依外部客觀情事觀之，足認其已有取得
    利益之可能，因責任原因事實之發生，致不能取得者，即為
    所失之利益，應由債務人賠償，不以確實可取得之利益為限
    。系爭1樓房屋前曾由被上訴人出租予訴外人徐瑀恆，約定
    租賃期間自105年3月1日起至106年2月28日止，每月租金1萬
    4,000元，嗣承租人於105年7月間提前終止該租約，被上訴
    人乃於105年8月21日委託住商不動產新北投捷運加盟店出租
    ，委託以每月租金1萬7,000元出租，惟因系爭1樓房屋之房
    間有滲水跡象，住商不動產新北投捷運加盟店為避免後續履
    約爭議，乃於106年1月14日終止委託契約等情，有專任委託
    出租契約書、授權書、終止委託契約書、房屋租賃契約書可
    稽(見原審卷第35至43頁、本院卷四第68至78頁)。足認被上
    訴人就系爭1樓房屋有持續出租之計劃及客觀事實，依外部
    客觀情事觀之，足認其已有取得租金利益之可能，然系爭1
    樓房屋於105年11月間出現漏水現象，影響承租人之承租意
    願，而系爭1樓房屋漏水係因系爭2樓給水管、排水管漏水及
    防水層失效，以及公共排水管老舊因振動而破裂損壞所導致
    ，已如前述，堪認被上訴人主張其所有系爭1樓房屋因系爭2
    樓房屋漏水而無法出租，受有預期租金收益之損害等語，應
    為可採。
　⒉至上訴人雖主張應依土地法第97條規定計算租金上限，或依
    據結構技師公會補充鑑定報告認定系爭房屋無法居住使用之
    面積占全部面積之14.6%，應依該比例計算租金等語，並援
    引結構技師公會補充鑑定報告為據(見外放之結構技師公會
    補充鑑定報告)。惟按租賃住宅之租金，由出租人與承租人
    約定，不適用土地法第97條規定，租賃住宅市場發展及管理
    條例第6條亦有明定，況房屋課稅現值非等同系爭1樓房屋之
    合理交易價值，僅係為便於稅捐機關課徵房屋稅而為核定之
    價值，且衡諸常情，房屋課稅現值通常較合理市價低甚多，
    而上訴人並未舉證證明系爭房屋價值僅有課稅現值所示之價
    值，上訴人此部分之抗辯，難認可取。又審酌被上訴人過去
    並未曾以分租方式出租系爭1樓房屋，而系爭1樓房屋內部除
    客廳、廚房外僅有2間臥室，而漏水、滲水處包括系爭1樓房
    屋中間及後側臥室之平頂、樑及牆有水漬、油漆剝落等現象
    ，即滲水、漏水影響範圍包括系爭1樓房屋中之2間臥室(見
    外放之鑑定報告乙第5頁)，如以未修補前之狀況出租，因發
    生滲漏水而尚需修繕之情形，衡諸常情，會影響承租人之意
    願，將造成難以出租之情形。又上訴人抗辯系爭1樓房屋原
    承租人徐瑀恆係因其他因素與被上訴人終止租約，與滲漏水
    無涉等語，然於徐瑀恆終止租約後，被上訴人委託住商不動
    產新北投捷運加盟店代為出租時，係因系爭1樓房屋房間有
    滲水跡象而為避免後續履約爭議，始終止委託契約，堪認被
    上訴人主張其所有系爭1樓房屋無法出租，與上訴人系爭2樓
    房屋未盡管理維護修繕之責而產生漏水之過失不法行為間，
    具有相當因果關係。又系爭1樓房屋位於臺北市北投區豐年
    路2段，鄰近有文化國小、國防大學政治作戰學院、豐年公
    園，有google地圖可參（見本院卷四第178頁），以及被上
    訴人前以每月1萬4000元出租，嗣因漏水終止租約後委託仲
    介以每月1萬7,000元出租等情，已如前述，則被上訴人主張
    其預期租金利益以每月1萬4,000元計算，及受損害期間自10
    5年11月8日發現漏水日起至109年12月19日系爭2樓房屋修繕
    完畢日止，應為可採。
　⒊又按損害之發生或擴大，被害人與有過失者，法院得減輕賠
    償金額或免除之，民法第217條第1項定有明文。此項規定之
    目的，在謀求加害人與被害人間之公平，故在裁判上法院得
    以職權減輕或免除之。又民法第217條第1項所謂被害人與有
    過失，只須其行為與加害人之行為，為損害之共同原因，並
    有助成損害之發生或擴大者，即屬相當。本件導致系爭1樓
    房屋滲漏水原因，除上訴人系爭2樓房屋給水管滲漏、排水
    管滲漏及防水失效外，系爭建物之公共排水管亦有漏水狀況
    ，因二者均係造成系爭1樓房屋漏水之共同原因，則公共排
    水管漏水部分應佔系爭1樓房屋滲漏水原因之1/2。又公共排
    水管線本屬系爭建物之全體所有權人應維護、管理之範疇，
    而被上訴人亦為系爭建物之區分所有權人之一，其容任公共
    管線因老舊或震動等因素，造成管壁裂損或接頭未緊密接合
    龜裂，致水管破裂而產生積水時，水流將沿結構物樓板裂縫
    滲入樓下之牆、樑、柱等結構，因而擴大損害之發生，故就
    公共管線就造成系爭1樓房屋損害部分，被上訴人亦與有過
    失。而系爭建物共有8戶，每戶應就公共管線之維修、管理
    各負擔8分之1責任，故被上訴人就公共管線部分應負擔過失
    比例為8分之1，則被上訴人就其租金損失部分依其過失比例
    應負擔每月875元（計算式：14,000×1/2 ×1/8＝875）。準此
    ，扣除被上訴人與有過失部分，上訴人應負擔之損害賠償額
    為每月13,125元（計算式：14,000-875=13,125）。又系爭2
    樓房屋已於109年12月19日修繕完畢，為兩造所不爭執，故
    被上訴人乃特定其受租金損害期間為自105年11月8日至109
    年12月19日止(見本院卷二第309頁)，合計4年1月又12日。
    準此，被上訴人請求租金之損害賠償金額應為64萬8,375元
    【計算式：13,125×49＋13,125×12/30＝648,375】。
七、綜上所述，被上訴人依上開侵權行為規定，請求上訴人給付
    64萬8,375元，為有理由，應予准許，逾此部分之請求，為
    無理由，不應准許。從而，原審就超過上開應准許部分，為
    上訴人敗訴之判決，並為假執行之宣告，自有未洽，上訴意
    旨就此部分指摘原判決不當，求予廢棄改判，為有理由。至
    於上開應准許部分，原審判命上訴人給付，並依職權為假執
    行之宣告，核無違誤，上訴意旨就此部分仍執陳詞，指摘原
    判決此部分不當，求予廢棄，為無理由，應駁回其上訴。至
    上訴人請求本院駁回經本院廢棄部分之被上訴人於第一審假
    執行之聲請，然被上訴人於原審並未聲請假執行，故上訴人
    請求本院駁回此部分假執行之聲請，即屬無據。又被上訴人
    於本院為訴之變更，請求上訴人修復系爭1樓房屋因漏水受
    損處，修復方式如附件所示，亦為有理由，應予准許。
八、本件事證已臻明確，兩造其餘之攻擊、防禦方法及所提出之
    證據，經本院斟酌後，認為均不足以影響本判決之結果，爰
    不再一一論述，附此敘明。
九、據上論結，本件上訴為一部有理由、一部無理由，被上訴人
    變更之訴為有理由，依民事訴訟法第436條之1第3項、第449
    條第1項、第450條、第79條，判決如主文。
中華民國111年7月27日
                  民事第三庭審判長法  官  陳月雯
                                  法  官  王沛雷
                                  法  官  陳世源
以上正本係照原本作成。
本件判決不得上訴。
                                  書記官  李佩諭　　　　
中　　華　　民　　國　　111 　年　　7 　　月　　27　　日

附件：
系爭1樓房屋修復方式為全面重新批土油漆。
修繕費用概估如下表：
序號 工程項目 單位 數量 單價 (新台幣/元) 複價 (新台幣/元) 備註 1 牆(樑)及平頂表層清理 工 2 2,800 5,600  2 工具設備零星工料等 式 1 5,000 5,000  3 平頂及牆油漆(一底二度) 平方公尺  82  202  16,564  參台北市結構工程工業技師公會108年10月25日(108)北結師鑑字第3081號鑑定報告書附件五「鑑定標的物現況勘查成果」照片編號4至6兩單元牆及平頂。 4 廢料搬運及清理 式 1 4,000 4,000  5 利潤、稅捐及管理費 式 1 6,836 6,836                                                    合計：38,000